ACORDAO-COMPLETO-2535430

ACÓRDÃO 2427/2022 ATA 15/2022 - SEGUNDA CÂMARA

VISTOS, relatados e discutidos estes autos de pedido de reexame interposto pela Sra. Emilia Rachel Bendelak Amoedo (XXX.411.602-XX) , servidora aposentada do Tribunal Regional do Trabalho da 1ª Região (RJ) , em face do Acórdão 14797/2021-TCU-Segunda Câmara, que considerou ilegal o ato de aposentadoria da interessada, negando-lhe o registro, 
ACORDAM os Ministros do Tribunal de Contas da União, reunidos em Sessão da Segunda Câmara, ante as razões expostas pelo Relator, em: 
9.1. com fundamento no art. 48 da Lei nº 8.443/1992 e nos arts. 285, caput, e 286, parágrafo único do RI/TCU, conhecer do pedido de reexame interposto por Emilia Rachel Bendelak Amoedo (XXX.411.602-XX) , para, no mérito, dar-lhe provimento parcial e tornar sem efeito o item 1.7 e respectivos subitens do Acórdão 14797/2021-TCU-Segunda Câmara, mantida a ilegalidade do ato e a negativa de registro; 
9.2. dar ciência ao Tribunal Regional do Trabalho da 1ª Região (RJ) de que a servidora aposentada é beneficiária de decisão judicial transitada em julgado nos autos da ação nº 2004.34.00.048565-0 ajuizada junto à 7ª Vara Federal da Seção Judiciária do Distrito Federal, o que lhe assegura a manutenção da parcela de "quintos", observada a modulação de efeitos fixada pelo Supremo Tribunal Federal no RE 638.115, de modo a manter a referida parcela indene de absorção por reajustes/reestruturações ulteriores; 
9.3. dar conhecimento deste acórdão, encaminhando a respectiva cópia, à recorrente e ao Tribunal Regional do Trabalho da 1ª Região (RJ) , informando-os de que a presente deliberação, acompanhada do Relatório e do Voto que a fundamenta, está disponível para a consulta no endereço virtual https://www.tcu.gov.br/acordaos.

Pedido de reexame interposto pela Sra. Emília Rachel Bendelak Amoedo, ex-servidora do Tribunal Regional do Trabalho da 1ª Região-RJ, por meio do qual se insurge contra o Acórdão 14797/2021TCU2ª Câmara (peça 8), que teve como relator o Excelentíssimo Senhor Ministro-Substituto Marcos Bemquerer Costa.

Segunda Câmara

Tribunal Regional do Trabalho da 1ª Região/RJ.

3. Interessados/Responsáveis/Recorrentes:
3.1. Recorrente: Emilia Rachel Bendelak Amoedo (XXX.411.602-XX).
3.2. Interessados: Emilia Rachel Bendelak Amoedo (XXX.411.602-XX).

13.1. Ministros presentes: Bruno Dantas (Presidente), Augusto Nardes, Aroldo Cedraz e Antonio Anastasia (Relator).
13.2. Ministro-Substituto presente: André Luís de Carvalho.

ANTONIO ANASTASIA

Tratam os autos de pedido de reexame interposto por Emília Rachel Bendelak Amoedo, servidora aposentada do TRT 1ª Região (RJ) contra o Acórdão 14797/2021-TCU-Segunda Câmara, relator o Ministro-Substituto Marcos Bemquerer Costa (peça 8) . 
2.	Transcrevo a seguir, com ajustes de forma, nos termos do art. 1º, § 3º, inciso I, da Lei nº 8.443/92, a instrução lavrada no âmbito da Secretaria de Recursos/Serur (peça 44) , cujo pronunciamento obteve a concordância do Diretor da subunidade (peça 45) no que foi acompanhado pelo representante do Ministério Público junto ao Tribunal, Procurador Rodrigo Medeiros de Lima (peça 46) .
"INTRODUÇÃO 
1.	Trata-se de pedido de reexame (peças 12-28) interposto pela Sra. Emília Rachel Bendelak Amoedo, ex-servidora do Tribunal Regional do Trabalho da 1ª Região-RJ, por meio do qual se insurge contra o Acórdão 14797/2021-TCU-Segunda Câmara (peça 8) , que teve como relator o Excelentíssimo Senhor Ministro-Substituto Marcos Bemquerer Costa. 
1.1.	A deliberação recorrida apresenta o seguinte teor: 
ACORDAM os Ministros do Tribunal de Contas da União, com fundamento nos artigos 1º, inciso V, e 39, inciso II, da Lei 8.443/1992, c/c os artigos 17, inciso III, 143, inciso II, 260 e 262 do Regimento Interno/TCU, em considerar ilegal a concessão de aposentadoria da Sra. Emília Rachel Bendelak Amoedo e negar registro ao correspondente ato, dispensar o ressarcimento das quantias indevidamente recebidas de boa-fé pela interessada, consoante o disposto no Enunciado 106 da Súmula da Jurisprudência do TCU, e expedir as determinações contidas no subitem 1.7 abaixo: 
1. Processo TC-Processo 018.893/2021-0 (APOSENTADORIA) 
1.1.	Interessada: Emília Rachel Bendelak Amoedo (XXX.411.602-XX) 
1.2.	Órgão: Tribunal Regional do Trabalho da 1ª Região/RJ 
1.3.	Relator: Ministro-Substituto Marcos Bemquerer Costa. 
1.4.	Representante do Ministério Público: Procurador Sergio Ricardo Costa Caribé. 
1.5.	Unidade Técnica: Secretaria de Fiscalização de Integridade de Atos e Pagamentos de Pessoal e de Benefícios Sociais (Sefip) . 
1.6.	Representação legal: não há. 
1.7.	Determinações: 
1.7.1.	determinar ao órgão de origem que, no prazo de 15 (quinze) dias a contar da notificação deste Acórdão, adote as seguintes providências: 
1.7.1.1.	promova o destaque das parcelas de "quintos/décimos" incorporadas com base em funções comissionadas exercidas entre 08/04/1998 e 04/09/2001, transformando-as em parcela compensatória a ser absorvida por quaisquer reajustes futuros, desde que a hipótese não seja de decisão judicial transitada em julgado, nos moldes da decisão do Supremo Tribunal Federal no RE 638.115/CE; e 
1.7.1.2.	dê ciência do inteiro teor desta Deliberação à interessada, alertando-a de que o efeito suspensivo proveniente da interposição de possíveis recursos perante o TCU não a exime da devolução dos valores percebidos indevidamente após a respectiva notificação, caso os recursos não sejam providos, encaminhando a este Tribunal, no prazo de 30 (trinta) dias, comprovante da referida ciência. 
 (grifos acrescidos) . 
HISTÓRICO  
2. Conforme consta do ato de peça 3, a recorrente ocupou funções comissionadas posteriormente ao advento da Lei 9.624/1998, cujas correspondentes parcelas de décimos/quintos foram incorporadas aos seus proventos, razão por que foi determinado ao órgão de origem que procedesse à adequação da aludida parcela conforme modulado pelo Supremo Tribunal Federal no âmbito do RE 638.115.  
ADMISSIBILIDADE 
3. Reitera-se o exame de admissibilidade efetuado pelo Sar/Serur (peça 29) , ratificado pelo Ministro-Relator  Raimundo Carreiro (peça 37) , que concluiu pelo conhecimento do pedidos de reexame, com fundamento no artigo 48 da Lei 8.443/1992, c/c os artigos 285 e 286, parágrafo único, do RI/TCU, suspendendo-se os efeitos dos subitens 1.7, 1.7.1 e 1.7.1.1 do Acórdão 14797/2021-TCU-Segunda Câmara. 
EXAME DE MÉRITO 
4.              Delimitação 
4.1 Constitui objeto do presente recurso definir se o Acórdão 14797/2021-TCU-Segunda Câmara afrontou o julgamento do RE 638.115/CE. 
5. Do direito à incorporação de quintos decorrente do exercício de função comissionada e/ou cargo em comissão, no período entre 8/4/1998 a 4/9/2001 (RE 638.115/CE) 
5.1. A recorrente aduz que é beneficiária de decisão judicial transitada em julgado, que lhe assegura a incorporação de quintos decorrente do exercício de função comissionada e/ou cargo em comissão, no período entre 8/4/1998 a 4/9/2001, com base nos seguintes argumentos: 
5.2. A recorrente foi beneficiada por ação coletiva transitada em julgado em 1º/8/2006, ou seja, antes da prolação do RE 638.115/CE, movida pela Associação Nacional dos Servidores da Justiça do Trabalho (Anajustra) de nº 2004.34.00.048565-0. 
Análise 
5.3 Convém, de pronto, transcrever excerto dos fundamentos condutores do Acórdão recorrido, que trata da irregularidade em relação aos quintos: 
Considerando que a análise empreendida pela Secretaria de Fiscalização de Integridade de Atos e Pagamentos de Pessoal e de Benefícios Sociais - Sefip detectou o pagamento irregular da vantagem de "quintos/décimos" após a edição da Lei 9.624/1998, uma vez que os períodos de incorporação ocorreram em momento posterior à data limite de 8/4/1998; 
Considerando que a jurisprudência desta Casa de Contas consolidou o entendimento de que é ilegal a percepção da rubrica de "quintos/décimos", cuja incorporação decorreu de funções comissionadas exercidas no período de 08/04/1998 a 04/09/2001, devendo-se observar a modulação dos efeitos definida pelo Supremo Tribunal Federal na decisão do Recurso Extraordinário 638.115/CE, acerca dessa matéria; 
Considerando que, segundo a modulação de efeitos do julgamento do RE 638.115/CE feita pelo STF, somente para a hipótese de "quintos/décimos" recebidos com base em decisão judicial transitada em julgado será indevida a cessação imediata do pagamento e não haverá absorção da parcela por reajustes futuros. Já nos casos de "quintos/décimos" recebidos por força de decisão judicial não transitada em julgado ou de decisão administrativa, o pagamento será mantido até sua absorção integral por quaisquer reajustes futuros concedidos aos servidores; 
Considerando que inexistem nos autos documentos que indicam a origem das parcelas de "quintos/décimos", se deferidas com base em decisão judicial transitada em julgado ou não, ou ainda em decisão administrativa; 
5.4. Ocorre que a recorrente alega haver decisão judicial transitada em julgado favorável à incorporação dos quintos no período entre 8/4/1998 a 4/9/2001. Caso comprovado o trânsito em julgado, bem como ser a recorrente beneficiária da decisão, caberá ao órgão de origem observar a modulação de efeitos fixada pelo Supremo Tribunal Federal no RE 638.115, de modo a manter a parcela de quintos incorporados no referido período, o que já foi devidamente contemplada pelo subitem 1.7.1.1. do vergastado acórdão, que determinou a absorção tão somente se a parcela for proveniente de decisão judicial não transitada em julgado ou de decisão administrativa, sendo que foi expresso de que não haverá absorção "desde que a hipótese não seja de decisão judicial transitada em julgado, nos moldes da decisão do Supremo Tribunal Federal no RE 638.115/CE". 
5.5. Registra-se, por oportuno, que, ainda que comprovado o trânsito em julgado, isto por si só não possui o condão de alterar o julgamento pela ilegalidade do ato, pois que o e. STF deixou assente que a incorporação de quintos no período de 8/4/1998 até 4/9/2001 ofende o princípio da legalidade, nos termos da tese firmada em sede de repercussão geral, Tema 395. Ademais, o provimento judicial somente impede a suspensão dos pagamentos das parcelas indevidas (Acórdão 3842/2020-TCU-Primeira Câmara) . 
CONCLUSÃO 
6.	Da análise de mérito, conclui-se que, relativamente à parcela "quintos" incorporada no período de 8/4/1998 até 4/9/2001, caso a interessada comprove, perante o órgão de origem, ser beneficiária de decisão judicial transitada em julgado, poderá ser mantida a continuidade dos pagamentos imune à absorção por reajustes futuros, consoante modulação de efeitos fixada pelo Supremo Tribunal Federal no RE 638.115. 
6.1. 	Por conseguinte, deve-se negar provimento ao presente recurso. 
PROPOSTA DE ENCAMINHAMENTO 
7. Ante o exposto, submetem-se os autos à consideração superior, propondo-se, com fundamento no art. 48 da Lei 8.443/1992: 
a)	conhecer do recurso e, no mérito, negar-lhe provimento; e 
b)	informar a recorrente e demais interessados do acórdão a ser proferido, destacando 
que o relatório e o voto que o fundamentam podem ser acessados por meio do endereço eletrônico www.tcu.gov.br/acordaos".
É o relatório.

Bernardo Brasil Campinho (19607/OAB-BA), representando Emilia Rachel Bendelak Amoedo.

Procurador Rodrigo Medeiros de Lima.

APOSENTADORIA. INCORPORAÇÃO DE QUINTOS ORIUNDOS DE EXERCÍCIO DE FUNÇÕES POSTERIORES A 8/4/1998, CONSIDERADA ILEGAL POR AFRONTAR A MODULAÇÃO DE EFEITOS DEFINIDA PELO STF NO RE 638.115/CE. PEDIDO DE REEXAME. DECISÃO JUDICIAL TRANSITADA EM JULGADO FAVORÁVEL À INTERESSADA. MANUTENÇÃO DOS PAGAMENTOS E DA NEGATIVA DE REGISTRO. PROVIMENTO PARCIAL. DETERMINAÇÕES.

APOSENTADORIA (APOS)

Secretaria de Recursos (Serur); Secretaria de Fiscalização de Integridade de Atos e Pagamentos de Pessoal e de Benefícios Sociais (Sefip).

Inicialmente, registro que atuo nestes autos em sucessão ao Ministro Raimundo Carreiro (art. 153 do RI/TCU) , sorteado na forma do inciso I do art. 154 do RI/TCU e arts. 21 e 22 da Resolução TCU nº 175/2005 (peça 16) .
2.	Em análise pedido de reexame interposto pela Sra. Emilia Rachel Bendelak Amoedo, servidora aposentada do TRT/1ª Região (RJ) , por meio do qual se insurge contra o Acórdão 14797/2021-TCU-Segunda Câmara (peça 8) , relator o Ministro-Substituto Marcos Bemquerer Costa, que considerou ilegal a concessão de aposentadoria da interessada, em razão da indevida incorporação da parcela de "quintos", sem a sua transformação em parcela compensatória a ser absorvida por reajustes ulteriores, nos termos da jurisprudência firmada pelo Supremo Tribunal Federal e incorporada por esta Corte de Contas.
3.	Presentes os requisitos de admissibilidade previstos no art. 48 da Lei 8.443/1992, cumpre conhecer do recurso, em ratificação ao despacho proferido pelo Ministro Raimundo Carreiro à peça 41.
4.	No apelo recursal, a servidora argumenta ser beneficiária de título judicial transitado em julgado que reconhece o direito à incorporação dos quintos/décimos decorrentes do exercício de função comissionada e/ou cargo em comissão, no período entre 8/4/1998 a 4/9/2001 (RE 638.115/CE) , em processo movido pela Associação Nacional dos Servidores da Justiça do Trabalho (Anajustra) .
5.	A Secretaria de Recursos, conforme a instrução transcrita no relatório precedente, manifesta-se pela rejeição dos argumentos deduzidos e pela negativa de provimento do pedido de reexame, para manter os termos do acórdão vergastado e dar ciência ao órgão de origem para que, caso comprovado ser a recorrente beneficiária de decisão judicial transitada em julgado, que lhe assegure a incorporação de quintos no período entre 8/4/1998 e 4/9/2001, imune à absorção por reajustes futuros, mantido, entretanto, o julgamento pela irregularidade do ato e a negativa de registro.
6.	Divirjo parcialmente do pronunciamento da Serur, que contou com a anuência do representante do Parquet especializado, no tocante ao encaminhamento proposto.
7.	É sabido que o Supremo Tribunal Federal (STF) , por ocasião do julgamento do Recurso Extraordinário 638.115 (Relator Ministro Gilmar Mendes) , fixou tese de repercussão geral no sentido da antijuridicidade da incorporação de quintos (Tema 395) , posteriormente convertidos em Vantagem Pessoal Nominalmente Identificada/VPNI pelo art. 62-A da Lei 8.112/1990, em razão do exercício de função comissionada no período posterior a 8/4/1998, com a fixação da seguinte tese: 
"Ofende o princípio da legalidade a decisão que concede a incorporação de quintos pelo exercício de função comissionada no período de 8/4/1998 até 4/9/2001, ante a carência de fundamento legal."
8.	Ato contínuo, nos autos do referido recurso extraordinário, o Supremo rejeitou em 29/6/2020, os derradeiros embargos opostos contra o acórdão do Plenário daquele Tribunal, em decisão de 18/12/2019, o que motivou o trânsito em julgado da decisão em 17/9/2020, com a seguinte modulação de efeitos:
	i) com relação às verbas de quintos incorporadas por força de decisão judicial transitada em julgado, há impedimento para sustação dos pagamentos, ainda que realizados no período compreendido entre 8/4/1998 e a edição da Medidas Provisória MP 2.225-48/2001;
	ii) nos casos das verbas pagas durante o referido interstício em razão de decisão judicial não transitada em julgado e por decisão administrativa - caso dos presentes autos - o pagamento das parcelas deve ser mantido ("parcela compensatória") até a sua absorção integral por eventuais reajustes futuros concedidos aos servidores.
9.	O TCU incorporou o entendimento consolidado pela Corte Suprema, dentre outros, por meio dos Acórdão 11565/2020-TCU-Segunda Câmara, de minha relatoria, 3.243/2020-TCU-Plenário, rel. Min. Walton Alencar e 3.226/2020-TCU-Plenário, rel. Min. Benjamin Zymler.
10.	Propõe a Serur que somente caso a interessada comprove ser beneficiária de decisão judicial transitada em julgado deverá o Órgão pagador assegurar a incorporação de quintos no período entre 8/4/1998 e 4/9/2001, sem absorção por reajustes futuros. Entendo, de modo diverso, que referida decisão judicial já foi prolatada e transitada em julgado, em benefício da interessada. 
11. 	Consta à peça 14 dos autos, Declaração da Associação Nacional dos Servidores da Justiça do Trabalho (Anajustra Federal) , de que a Sra. a Sra. Emilia Rachel Bendelak Amoedo é associada da referida Associação e que foi beneficiada por decisão proferida em ação coletiva movida pela referida entidade, visando a incorporação e pagamento do retroativo dos Quintos/Décimos/VPNI decorrente do exercício de funções comissionadas entre a edição da Lei nº 9.624/98 e a publicação da MP nº 2.225-45/2001 (Processo nº 2004.34.00.048565-0) , e que figura como parte no processo de cumprimento de sentença nº 0042116-94.2007.4.01.3400  (peça 24, p. 2) .
12.	Desse modo, a servidora aposentada é beneficiária na referida ação judicial transitada em julgado em 1º/8/2006, conforme certidão de trânsito em julgado à peça 18 e pronunciamento do TRF 1ª Região à peça 19, nos autos da Remessa ExOfficio nº 2004.34.00.048565-0/DF, que reconheceu o direito pleiteado pelos autores, com base inclusive em jurisprudência então vigente do Tribunal de Contas da União, verbis:  
"ADMINISTRATIVO E PROCESSUAL CIVIL. SERVIDOR INCORPORAÇÃO DE QUINTOS. MEDIDA PROVISÓRIA N° 2.225-45/2001. DECISÃO PROFERIDA PELO TRIBUNAL DE CONTAS DA UNIÃO. REEXAME DOS ACÓRDÃOS 731 E 732/2003. RECONHECIMENTO'&. ADMINISTRATIVO DO PEDIDO. CORREÇÃO MONETÁRIA. JUROS DE MORA. HONORÁRIOS ADVOCATÍCIOS 1. Cuida-se, na espécie, de pedido de incorporação de quintos remuneratórios decorrentes do exercício de função comissionada e cargo em comissão em favor dos substituídos da Associação Nacional dos Servidores da Justiça do Trabalho - ANAJUSTRA. 2. Ocorre que, ainda pendente de apreciação judicial a questão proposta, o Tribunal de Contas da União, ancorado em precedentes oriundos do STJ, CJF e TST, reexaminou os Acórdãos 731/2003 e 732/2003, ambos de sua lavra, passando a considerar devida a referida incorporação, até 04.09.2001, ocasião em que a parcela em testilha foi transformada em VPNI - vantagem pessoal nominalmente identificada. 3. A diretriz traçada pela Corte de Contas, que há de ser observada pela União, implica em reconhecimento administrativo do pedido formulado, razão pela qual o feito deve ser extinto com base no art. 269, lI, do CPC. 4. A correção monetária incidente sobre o crédito deverá observar os índices previstos pela Manual de Cálculos elaborado pelo Conselho da Justiça Federal. 5. Juros de mora fixados em 0.5% ao mês a partir da citação em relação às parcelas anteriores e a contar de cada vencimento, no tocante às subsequentes, esclarecido que a atribuição desse índice decorre do fato de que a propositura da presente ação foi ulterior à edição da Medida Provisória 2.180-35/2001. 6. Honorários advocatícios arbitrados em 5% do valor da condenação. nela compreendidas as parcelas vencidas até a prolação da sentença. 7. Remessa oficial parcialmente provida".
13.	Observo ainda que a legitimidade da associação e o alcance da decisão também já foram objeto de ação rescisória julgada improcedente pelo TRF 1ª Região e transitada em julgado em 23/3/2020 conforme peças 19, 21-23 e 25 acostadas a estes autos. 
14.	Por essas razões, entendo estar albergado por decisão judicial definitiva o direito da Sra. Emilia Rachel Bendelak Amoedo à percepção da verba de "quintos" em sua integralidade, sem absorção por reajustes futuros, nos termos da modulação estabelecida pelo STF no RE 638.115, sem que isso, implique, entretanto, em modificação do julgamento de mérito do TCU pela ilegalidade do ato e pela negativa de seu registro, nos termos da já mencionada Tese de Repercussão Geral 395, julgada pelo STF.
15.	Com essas diretivas em mente, entendo que o presente pedido de reexame deva ser conhecido para, no mérito, receber provimento parcial, de forma a tornar sem efeito o item 1.7 e respectivos subitens do Acórdão recorrido e estabelecer que a parcela impugnada permaneça indene de absorção por reajustes/reestruturações posteriores.
16.	Do exposto, VOTO por que seja aprovado o Acórdão que ora submeto a este Colegiado.
TCU, Sala das Sessões Ministro Luciano Brandão Alves de Souza, em 17 de maio de 2022.
ANTONIO ANASTASIA 
Relator